ACORDAO-COMPLETO-2410197

ACÓRDÃO 14031/2020 ATA 43/2020 - PRIMEIRA CÂMARA

VISTOS, relatados e discutidos estes autos de 6 (seis) atos de Reforma, submetidos à apreciação deste Tribunal para fins de registro, nos termos do inc. III do art. 71 da Constituição Federal de 1988, atos esses cadastrados e disponibilizados ao TCU por intermédio do Sistema de Apreciação e Registro de Atos de Admissão e Concessões, na forma dos arts. 2º, caput e incs. I a IV, e 4º da então Instrução Normativa TCU 55/2007 (normativo atualmente substituído pela IN TCU 78/2018) ,
ACORDAM os Ministros do Tribunal de Contas da União, reunidos em Sessão da 1ª Câmara, diante das razões expostas pelo Relator, em:
9.1. considerar, com fulcro nos arts. 71, inc. III, da Constituição Federal de 1988, 1º, inc. V, e 39, incs. I e II, da Lei 8.443/1992 e 260, § 1º, do Regimento Interno desta Casa, legais os atos constantes das peças 3 (ato nº 10001581-07-2016-000050-0) , 4 (ato nº 10001581-07-2016-000054-2) e 7 (ato nº 10001581-07-2016-000057-7) , relativos às concessões iniciais de reformas a Sergio Dutra Barreto, Silvio de Souza Oliveira e Valdely de Souza Silva, autorizando-lhes o registro;
9.2. considerar ilegais e negar registro aos atos de alteração de reforma em favor de Sergio Dutra Barreto (ato nº 10001581-07-2016-000051-8, peça 2) , Silvio de Souza Oliveira (ato nº 10001581-07-2016-000055-0, peça 5) e Valdely de Souza Silva (ato nº 10001581-07-2016-000058-5, peça 6) ;
9.2.1. dispensar a devolução dos valores indevidamente recebidos até a data da ciência, pelo Comando do Pessoal de Fuzileiros Navais - Comando da Marinha, do presente acórdão, com base no Enunciado 106 da Súmula da Jurisprudência do TCU;
9.2.2. determinar ao Comando do Pessoal de Fuzileiros Navais - Comando da Marinha que:
9.2.2.1. faça cessar os pagamentos decorrentes dos atos de alteração de reforma impugnados, comunicando ao TCU, no prazo de 15 dias, as providências adotadas, nos termos do art. 262, caput, do Regimento Interno do TCU, do art. 8º, caput, da Resolução-TCU 206/2007 e do art. 19, caput, da Instrução Normativa-TCU 78/2018;
9.2.2.2. informe aos interessados nas alterações de reformas consideradas ilegais que, no caso de não provimento de recursos eventualmente interpostos, deverão ser repostos os valores recebidos após a ciência deste Acórdão pela Comando do Pessoal de Fuzileiros Navais - Comando da Marinha;
9.2.2.3. comunique imediatamente aos interessados o teor do presente Acórdão, encaminhando ao TCU, no prazo de 30 (trinta) dias, comprovante da respectiva data de ciência, nos termos do art. 4º, § 3º, da Resolução-TCU 170/2004;
9.3. determinar à Sefip que monitore o cumprimento das medidas indicadas no item 9.2.2 supra; 
9.4. arquivar os presentes autos, cumpridos os termos desta deliberação.

PESSOAL. REFORMA.

Primeira Câmara

Comando do Pessoal de Fuzileiros Navais - Comando da Marinha.

3. Interessados: Sergio Dutra Barreto, CPF XXX.354.077-XX; Silvio de Souza Oliveira, CPF XXX.789.072-XX; Valdely de Souza Silva, CPF XXX.282.637-XX.

13.1. Ministros presentes: Walton Alencar Rodrigues (Presidente), Bruno Dantas e Vital do Rêgo.
13.2. Ministros-Substitutos presentes: Augusto Sherman Cavalcanti (Relator) e Weder de Oliveira.

ACORDAO-COMPLETO-2486196

Acórdão 8898/2021 - Primeira Câmara

AUGUSTO SHERMAN

Cuidam os autos de 6 (seis) atos de reforma, submetidos à apreciação deste Tribunal para fins de registro, nos termos do inc. III do art. 71 da Constituição Federal de 1988, atos esses cadastrados e disponibilizados ao TCU por intermédio do Sistema de Apreciação e Registro de Atos de Admissão e Concessões, na forma dos arts. 2º, caput e inc. V, e 4º, caput, da então vigente Instrução Normativa TCU 55/2007 (normativo atualmente substituído pela IN TCU 78/2018) .
2.	A unidade técnica, ao analisar os fundamentos legais das concessões bem como as informações prestadas pelo órgão do controle interno, lavrou a instrução constante da peça 9, adiante parcialmente transcrita, com eventuais ajustes de forma:
"INTRODUÇÃO
1. Trata-se de atos de concessão de reforma a Silvio De Souza Oliveira (CPF XXX.789.072-XX) , Sergio Dutra Barreto (CPF XXX.354.077-XX) e Valdely De Souza Silva (CPF XXX.282.637-XX) , militares do Comando da Marinha. 
2. Os atos foram submetidos à apreciação do Tribunal de Contas da União (TCU) para fim de registro, nos termos do art. 71, inciso III, da Constituição Federal. O cadastramento e a disponibilização ao TCU ocorreram por intermédio do Sistema de Apreciação e Registro de Atos de Admissão e Concessões (Sisac) , na forma dos arts. 2º, caput e inciso V, e 4º, caput, da Instrução Normativa - TCU 55/2007, vigente à época.
EXAME TÉCNICO
3. Os procedimentos para exame, apreciação e registro de atos de pessoal encontram-se estabelecidos, atualmente, na Instrução Normativa - TCU 78/2018 e na Resolução - TCU 206/2007. Em seus arts. 4º § 2º, e 3º, § 3º, respectivamente, essas normas dispõem que os atos de pessoal disponibilizados por meio do Sisac devem ser submetidos a crítica automatizada do próprio sistema, com base em parâmetros predefinidos.
4. Relativamente aos atos de concessão de reforma, as rotinas de crítica das informações cadastradas no Sisac foram elaboradas e validadas levando-se em conta as peculiaridades desses atos. Os itens de verificação do sistema compreendem prazos e fundamentos legais, assim como eventuais ocorrências de acumulação. Trata-se de verificações mais abrangentes, minuciosas e precisas do que aquelas que podem ser realizadas por mãos humanas, proporcionando um nível de segurança ainda maior.
5. Além da crítica automatizada, há verificação humana adicional no caso de haver alertas do sistema ou informações não formatadas, como esclarecimentos do gestor ou do controle interno. 
6. Pesquisas aos sistemas internos do Tribunal identificaram que os interessados possuem dois atos de reforma cada, um inicial e um de alteração. 
7. Os atos iniciais concedem reforma aos interessados por limite de idade para permanência na reserva, de acordo com o art. 106, inciso II da Lei 6.880/1980.
8. Já os atos de alteração elevam em um posto a base de cálculo para o recebimento do soldo, com base no art. 110, § 1º da Lei 6.880/1980. Acontece que os militares já¿ se encontravam reformados por idade limite de permanência na reserva. Quanto a este caso, cabe tecer algumas considerações. 
9. E¿ importante salientar que esta Corte de Contas, recentemente, mudou o entendimento quanto a¿ possibilidade de o militar já¿ reformado por limite de idade para permanência na reserva receber um posto/graduação acima, para fins de proventos, por ocasião de sua reforma por incapacidade, amparada no art. 110 da Lei 6.880/1980, firmando entendimento de que apenas militares da ativa ou da reserva podem receber a majoração no posto/graduação, conforme texto da lei a seguir: 
'Art. 110. O militar da ativa ou da reserva remunerada, julgado incapaz definitivamente por um dos motivos constantes dos incisos I e II do art. 108, será¿ reformado com a remuneração calculada com base no soldo correspondente ao grau hierárquico imediato ao que possuir ou que possuía na ativa, respectivamente 
§ 1º Aplica-se o disposto neste artigo aos casos previstos nos itens III, IV e V do artigo 108, quando, verificada a incapacidade definitiva, for o militar considerado inválido, isto e¿, impossibilitado total e permanentemente para qualquer trabalho.
§ 2º Considera-se, para efeito deste artigo, grau hierárquico imediato: 
a) o de Primeiro-Tenente, para Guarda-Marinha, Aspirante-a-Oficial e Suboficial ou Subtenente;
b) o de Segundo-Tenente, para Primeiro-Sargento, Segundo-Sargento e Terceiro-Sargento; e 
c) o de Terceiro-Sargento, para Cabo e demais prac¿as constantes do Quadro a que se refere o artigo 16.
§ 3º Aos benefícios previstos neste artigo e seus parágrafos poderão ser acrescidos outros relativos a¿ remuneração, estabelecidos em leis especiais, desde que o militar, ao ser reformado, já¿ satisfaça as condições por elas exigidas.'
10. Dessa forma, como o caso semelhante abordado no Acórdão 2225/2019 - TCU - Plena¿rio, da Relatoria do Ministro Benjamin Zymler, entende-se que o benefício previsto no art. 110 da Lei 6.880/1980, expressamente dirigido ao militar da ativa ou da reserva remunerada, não alcança o militar reformado.
11. Os interessados Silvio De Souza Oliveira, Sergio Dutra Barreto e Valdely De Souza Silva foram reformados inicialmente em 27/01/2004, 16/01/2010 e 21/07/2005, respectivamente, por terem atingido idade limite de permanência na reserva, nos termos do art. 106, I, da Lei 6.880/1980. Pretendem, nos atos de alteração, a melhoria das reformas para que seus proventos passem a ser calculados com base na remuneração de posto superior, em razão da superveniência de condição que determina a sua invalidez.
12. Não existe, portanto, amparo legal para a concessão dessas melhorias, devendo os atos de alteração das reformas serem considerados ilegais e negado o seu registro.
CONCLUSA¿O
13. Tendo em vista as análises dos atos de concessão de reforma, esta unidade técnica considera que os atos iniciais dos interessados Silvio De Souza Oliveira (CPF XXX.789.072-XX) , Sergio Dutra Barreto (CPF XXX.354.077-XX) e Valdely De Souza Silva (CPF XXX.282.637-XX) podem receber a chancela de legalidade e o registro por este Tribunal. Já¿ os atos  de alteração de reforma devem ser considerados ilegais e negado o seu registro.
PROPOSTA DE ENCAMINHAMENTO
14. Ante o exposto, propõe-se: 
a) considerar legais e determinar o registro dos atos de concessão inicial de reforma a Silvio De Souza Oliveira (CPF XXX.789.072-XX) , Sergio Dutra Barreto (CPF XXX.354.077-XX) e Valdely De Souza Silva (CPF XXX.282.637-XX) , com fundamento nos arts. 71, inciso III, da Constituição Federal, 1º, inciso V, e 39, inciso II, da Lei 8.443/1992 e 260, § 1º, do Regimento Interno do Tribunal de Contas da União;
b) considerar ilegais e negar o registro dos atos de alteração de reforma de Silvio De Souza Oliveira (CPF XXX.789.072-XX) , Sergio Dutra Barreto (CPF XXX.354.077-XX) e Valdely De Souza Silva (CPF XXX.282.637-XX) , com fundamento nos arts. 71, inciso III, da Constituição Federal, 1º, inciso V, e 39, inciso II, da Lei 8.443/1992 e 260, § 1º, do Regimento Interno do Tribunal de Contas da União;
b.1) dispensar o ressarcimento das quantias indevidamente recebidas de boa-fé¿ pelo interessado, consoante o disposto no Enunciado 106 da Súmula da Jurisprudência do TCU; 
b.2) determinar ao Comando da Marinha que: 
b.2.1) no prazo de 15 (quinze) dias, a contar da ciência desta deliberação, abstenha-se de realizar pagamentos decorrentes dos atos impugnados, sujeitando-se a autoridade administrativa omissa a¿ responsabilidade solidária, nos termos do art. 262, caput, do Regimento Interno/TCU; 
b.2.2) de¿ ciência, no prazo de 15 (quinze) dias, a contar do recebimento da notificação deste Acórdão, aos interessados, encaminhando a este Tribunal, no prazo de 30 (trinta dias) , comprovantes das referidas ciências; e 
b.2.3) alerte os interessados que o efeito suspensivo proveniente da interposição de possíveis recursos perante o TCU não os exime da devolução dos valores percebidos indevidamente após a respectiva notificação, caso os recursos não sejam providos; 
c) determinar a¿ Secretaria de Fiscalização de Pessoal que monitore o cumprimento das medidas indicada no subitem b.2, representando a este Tribunal, caso necessário."
3.	Em seu pronunciamento regimental (peça 11) , o Ministério Público junto a esta Casa, neste ato representado pelo Procurador Júlio Marcelo de Oliveira, manifestou-se de acordo com as propostas apresentadas pela Sefip.
É o relatório.

não há.

Procurador Júlio Marcelo de Oliveira.

REFORMA. LEGALIDADE DE TRÊS ATOS, COM A AUTORIZAÇÃO DE SEU REGISTRO. CONSTATAÇÃO, EM TRÊS ATOS, DE QUE OS PROVENTOS FORAM CALCULADOS COM BASE EM BENEFÍCIO CONCEDIDO (POSTO/GRADUAÇÃO SUPERIOR IMEDIATA) A INSTITUIDORES QUE JÁ SE ENCONTRAVAM REFORMADOS POR HAVEREM ATINGIDO A IDADE-LIMITE PARA PERMANÊNCIA NA RESERVA REMUNERADA. ILEGALIDADE E NEGATIVA DE REGISTRO DE TRÊS ATOS. DETERMINAÇÕES.

REFORMA (REFO)

Secretaria de Fiscalização de Pessoal - Sefip.

Cuidam os autos de 6 (seis) atos de reforma, submetidos à apreciação deste Tribunal para fins de registro, nos termos do inc. III do art. 71 da Constituição Federal de 1988, atos esses cadastrados e disponibilizados ao TCU por intermédio do Sistema de Apreciação e Registro de Atos de Admissão e Concessões, na forma dos arts. 2º, caput e inc. V, e 4º, caput, da então vigente Instrução Normativa TCU 55/2007 (normativo atualmente substituído pela IN TCU 78/2018) .
2.	Verifica-se que os benefícios de reforma inicial deferidos aos Srs. Sergio Dutra Barreto, Silvio de Souza Oliveira e Valdely de Souza Silva, retratados nas peças 3, 4 e 7, encontram-se conformes aos normativos regentes, podendo ser apreciados pela legalidade com o subsequente registro, nos termos sugeridos pela unidade instrutiva.
3.	No entanto, conforme já sinalizado pela unidade instrutiva, por intermédio dos atos de alteração de reforma de nº s 10001581-07-2016-000051-8 (peça 2) , 10001581-07-2016-000055-0 (peça 5) e 10001581-07-2016-000058-5 (peça 6) , aos mesmos militares acima referidos foi concedida a melhoria da reforma com o grau hierárquico superior, em função de serem acometidos de doença especificada, depois de encontrarem-se reformados por haverem atingido a idade-limite para a permanência na reserva remunerada.
4.	Contudo, ao analisar o caput do art. 110 da Lei 6.880/1980, com a redação dada pela Lei 7.580/1986, percebe-se a disposição expressa de que a melhoria de remuneração nele prevista aplica-se somente aos militares da ativa ou da reserva remunerada e deve ser calculada sempre com base no soldo correspondente ao grau hierárquico que o militar possuía na ativa, nos seguintes termos:
"Art. 110. O militar da ativa ou da reserva remunerada, julgado incapaz definitivamente por um dos motivos constantes dos incisos I e II do art. 108, será reformado com a remuneração calculada com base no soldo correspondente ao grau hierárquico imediato ao que possuir ou que possuía na ativa, respectivamente."
5.	Embora este Tribunal haja adotado entendimento diverso acerca da matéria em alguns casos no passado, cabe ressaltar que, por meio do Acórdão 2225/2019-TCU-Plenário, relatado pelo Ministro Benjamin Zymler, pacificou-se o entendimento no sentido de que a melhoria prevista no referido dispositivo não se aplica ao militar que já se encontra reformado no momento da invalidez.
6.	Importante frisar que tal exegese alinhou o entendimento desta Corte com a jurisprudência do Superior Tribunal de Justiça acerca da matéria, conforme se verifica na ementa transcrita abaixo da decisão proferida nos autos do Recurso Especial 1.784.347/RS, relatado pelo Ministro Herman Benjamin:
"PROCESSUAL CIVIL. ADMINISTRATIVO. MILITAR REFORMADO POR ATINGIR A IDADE LIMITE NA RESERVA. INVALIDEZ SUPERVENIENTE À INATIVAÇÃO. REFORMA COM REMUNERAÇÃO CORRESPONDENTE AO GRAU HIERÁRQUICO IMEDIATO. IMPOSSIBILIDADE. SÚMULAS 7 E 83 DO STJ.
1. O art. 110 da Lei 6.880/1980 prevê o direito de o militar da ativa ou da reserva remunerada ser reformado com a remuneração calculada com base no soldo correspondente ao grau hierárquico imediato ao que possuir.
2. O Tribunal de origem asseverou: 'o autor foi reformado ex officio em 21/05/2006, por ter atingido idade limite de permanência na reserva, nos termos do art. 106, I, d, da Lei n° 6.880/80. Pretende, agora, a melhoria da reforma para que seus proventos passem a ser calculados com base na remuneração do posto superior na inatividade, em razão da superveniência de moléstia que determina a sua invalidez (neoplasia maligna constatada em 04/01/2008) '.
3. É inviável reanalisar a constatação das datas da reforma e da eclosão da moléstia, pois inarredável a revisão do conjunto probatório dos autos para afastar as premissas fáticas estabelecidas pelo acórdão recorrido. Aplica-se, portanto, o óbice da Súmula 7/STJ.
4. Ao reconhecer que o direito ora pugnado alcança apenas os militares da ativa ou da reserva remunerada, não prevendo a possibilidade da alteração de proventos de militar reformado por atingir a idade limite na reserva, o Tribunal a quo decidiu em consonância com a jurisprudência do STJ, razão pela qual incide a Súmula 83 do STJ. Precedentes: REsp 1.381.724/RS, Relatora Ministra REGINA HELENA COSTA, PRIMEIRA TURMA, DJe 10/5/2017; e AgRg no REsp 1.539.940/RS, Relatora Ministra ASSUSETE MAGALHÃES, SEGUNDA TURMA, DJe 29/3/2016.
5. Recurso Especial não conhecido. (REsp 1784347/RS, Rel. Min. Herman Benjamin, Segunda Turma, julgado em 2/4/2019, DJe de 23/4/2019) ".
7.	Ademais, cumpre registrar que, em atenção aos princípios da segurança jurídica e da boa-fé, este Tribunal resguardou a situação daqueles servidores que foram destinatários do benefício do art. 110, § 1º, da Lei 6.880/1980, cujos atos concessórios foram apreciados por este TCU até a data de prolação do Acórdão 2225/2019-TCU-Plenário.
8.	In casu, verifica-se que o militar Sergio Dutra Barreto, cujo último posto exercido na ativa foi o de Capitão Tenente (peça 3, p. 1) , depois de haver sido transferido para a reserva a pedido, oportunidade em que lhe foram concedidos proventos relativos ao posto ou graduação imediatamente superior (Capitão de Corveta) , em função de contar com mais de 30 anos de serviço, veio, em 16/1/2010, a ser reformado por haver atingido a idade-limite de permanência na reserva remunerada (peça 3, p. 1) . Já reformado, em função de haver sido acometido por doença legalmente prevista como incapacitante para o serviço militar, findou por ser beneficiado com a concessão de nova melhoria, a fim de que cálculo de seus proventos passasse a ter por base o posto de Capitão de Fragata (peça 2, p. 1) . Tal situação, portanto, contraria o entendimento acima mencionado. Por conseguinte, os cálculos dos benefícios de sua alteração de reforma estão irregulares.
9.	De modo semelhante, o militar Silvio de Souza Oliveira, ocupante da graduação de Terceiro Sargento, ao ser transferido para a reserva foi beneficiado, por contar com mais de 30 anos de serviço, com proventos atinentes à graduação de Segundo Sargento (peça 4, p. 1) . Nessa mesma situação ocorreu sua reforma em 27/1/2004, por haver atingido a idade-limite (peça 4, p. 1) . Mais tarde, acometido de enfermidade que, segundo previsão legal, o incapacitaria definitivamente para o serviço militar, promoveu-se a melhoria de sua reforma, de modo a que seus proventos passassem a ser calculados com base no posto de Segundo Tenente (peça 5, p. 1) .
10.	Por sua vez, o militar Valdely de Souza Silva, detentor da graduação de Suboficial, ao passar para a reserva foi beneficiado, em função de contar com mais de 30 anos de serviço, com proventos correspondentes ao posto de Segundo Tenente (peça 7, p. 2) . Nessa mesma condição ocorreu, no dia 21/7/2005, sua reforma, em função de atingir a idade-limite (peça 7, p. 1) . Acometido, mais tarde, de doença incapacitante legalmente especificada, promoveu-se a melhoria de sua reforma, a fim de que seus proventos passassem a ser calculados com base no posto de Primeiro Tenente (peça 6, p. 2) .
11.	Assim, as alterações de reforma em questão não poderão prosperar.
12.	Considerando tratar-se de ilegalidade relacionada a processo de concessão, perfilho o entendimento de que o julgamento proposto não implica a obrigatoriedade de ressarcimento das importâncias indevidamente recebidas de boa-fé, até a data do conhecimento desta deliberação pelo órgão concedente, razão pela qual julgo aplicável o Enunciado 106 da Súmula de Jurisprudência do deste Tribunal.
13.	Destaco que os atos de alteração de reforma em questão foram disponibilizados ao TCU em 18/3/2016, portanto, há menos de 5 (cinco) anos, não lhes sendo aplicável, portanto, a nova orientação do STF consubstanciada no RE 636.553/RS.
	Diante do exposto, ao acolher, com eventuais ajustes de forma, a proposta alvitrada pela unidade técnica instrutiva a que anuiu o representante do Ministério Público, manifesto-me por que o Tribunal aprove o Acórdão que ora submeto à deliberação deste Colegiado.
TCU, Sala das Sessões Ministro Luciano Brandão Alves de Souza, em 1 de dezembro de 2020.
AUGUSTO SHERMAN CAVALCANTI 
Relator